【裁判字號】    97,重上更(五),112
【裁判日期】    970716
【裁判案由】    違反藥事法
【裁判全文】
臺灣高等法院臺南分院刑事判決   97年度重上更(五)字第112號
上  訴  人
即  被  告  甲○○
上列上訴人因違反藥事法案件，不服臺灣臺南地方法院86年度訴
字第1536號中華民國87年3月30日第一審判決（起訴案號：臺灣
臺南地方法院檢察署86年度偵字第7552、8685號），提起上訴，
經判決後，由最高法院第5次發回更審，本院判決如下：
    主  文
原判決撤銷。
甲○○共同連續製造偽藥，處有期徒刑貳年陸月。
扣案如附表編號1、2、3、5、6至10、13至16所示之物品，均沒
收。
    事  實
一、甲○○與其妻乙○○（原審通緝中，尚未審結），在臺北市
    ○○○路1段301號6樓經營「馨燕企業有限公司（下稱馨燕
    公司）」，利用已取得藥商許可執照為掩護，與丙○○（業
    經本院前審判處罪刑確定）共同基於概括製造偽藥販賣牟利
    之犯意聯絡，未經行政院衛生署核准，為下列行為：
  (一)連續於85年11月、86年1月、86年3月間，先後3次推由乙○○以馨燕公司名義提供原、副料及配方，交由丙○○在臺中
    市○○區○○路1段965巷36弄19號，及臺中縣太平市○○路
    ○段346巷30弄15號，私設之製藥工廠，擅自製造含鎮靜安眠
    劑ＬＯＲＡＺＥＰＡＭ及ＤＩＡＺＥＰＡＭ（俗稱安定）之
    藥片200萬粒，分批交付予馨燕公司，每1萬粒，由馨燕公司
    給付丙○○新臺幣（下同）560元至650元不等之代工酬勞，
    之後馨燕公司再以每百粒12 5元至160元不等之價格售予梁
    錫舜（另案審理）牟利。
  (二)又於85年11月間，以同樣方式，囑由丙○○在上址製造含Ｆ
    ＬＵＮＩＴＲＡＺＥＰＡＭ（俗稱ＦＭ２）藥丸100萬粒、
    含減肥藥ＰＨＥＮＹＬＰＲＯＰＡＮＯＬＡＭＩＮＥ成分之
    紅白色膠囊1批、及含鎮靜安眠劑ＴＲＩＡＺＯＬＡＭ（即
    三唑他）之橢圓形藥片1批，交付予馨燕公司轉售予梁錫舜
    ，減肥藥、ＦＭ２藥丸及含鎮靜安眠劑藥片，每一粒由馨燕
    公司給付丙○○1元至2角不等之代工酬勞，之後馨燕公司再
    以每1粒1元6角至1元4角不等之價格售予梁錫舜牟利。
二、嗣於86年5月間，馨燕公司再以同樣方式囑丙○○製造含上
    開鎮靜安眠劑Ｌ０ＲＡＺＥＰＡＭ及ＤＩＡＺＥＰＡＭ之藥
    片100萬粒，尚未製造完成，即於同年月29日下午3時30分許
    ，為法務部調查局臺南市調查站及臺南憲兵隊等專案人員，
    在丙○○私設之上開2處製藥工廠查獲，並扣得如附表編號
    １至所列其所有供私製藥品所用之帳冊、配方、原料、器
    械、及藥品等物，復在臺北市○○○路○段301號6樓及12樓
    馨燕公司內，查扣得附表編號至所列之藥品等物。其中
    ＬＯＲＡＺＥＰＡＭ、ＤＩＡＺＥＰＡＭ屬安眠鎮靜類藥品
    、ＰＨＥＮＹＬＰＲＯＰＡＮＯＬＡＭＩＮＥ屬減肥藥品、
    ＦＬＵＮＩＴＲＡＺＥＰＡＭ及ＴＲＩＡＺＯＬＡＭ則屬行
    政院衛生署75年8月6日以衛署藥字第597995號公告列為管制
    藥品，丙○○未經核准而擅自製造含有ＬＯＲＡＺＥＰＡＭ
    、ＤＩＡＺＥＰＡＭ、ＰＨＥＮＹＬＰＲＯＰＡＮＯＬＡＭ
    ＩＮＥ、ＦＬＵＮＩＴＲＡＺＥＰＡＭ及ＴＲＩＡＺＯＬＡ
    Ｍ之藥片，自屬製造偽藥（ＴＲＩＡＺＯＬＡＭ及ＦＬＵＮ
    ＩＴＲＡＺＥＰＡＭ，嗣於87年5月20日經行政院依毒品危
    害防制條例第2條第3項規定公告為第三級毒品，雖已列為「
    禁藥」，但製造禁藥部分，非檢察官起訴範圍，亦非本案所
    得審究）。
三、案經法務部調查局臺南市調查站移送臺灣臺南地方法院檢察
    署檢察官偵查起訴。
    理  由
一、本件理由欄所引用之具傳聞性質之言詞陳述或書面陳述，公
    訴人、被告均同意作為證據，且迄於言詞辯論終結前亦未聲
    明異議。本院審酌該證據資料作成時之情況，核無違法取證
    或其他瑕疵，且為證明本件犯罪事實所必要之重要關係事項
    ，認為以之作為證據為適當，上開具傳聞性質之相關證據資
    料，自得作為證據。
二、訊之上訴人即被告甲○○固不諱言其係馨燕公司之負責人，
    惟矢口否認有何共同製造偽藥之犯行，辯稱：伊僅係馨燕公
    司之掛名負責人，不負責經營公司業務，有關公司製藥業務
    均由其妻乙○○1人負責處理，且伊不認識丙○○，與梁錫
    舜亦無生意往來，全然不知內情云云。
三、經查：
  (一)被告甲○○自78年間起即與其妻乙○○共同經營馨燕公司，
    並自83年間起擔任該公司之負責人乙節，迭據被告於調查站
    訊問、偵查中、原審及本院前審（詳偵字第7552號偵查卷第
    14頁、第107頁；原審卷第22頁；本院上更一卷第27頁至第2
    8頁）供認不諱，核與共同被告乙○○於偵查中所供情節相
    符（同上偵查卷第11頁、第107頁），並有被告代表馨燕公
    司為發票人簽發之彰化商業銀行建國分行帳戶00－000
    00－0支票4紙在卷可稽（同上偵查卷第98頁、原審卷第
    107至109頁）。又被告甲○○取得藥商許可執照，與其妻乙○○共同從事馨燕公司業務之經營，亦據其在調查站調查時
    自承：ＦＭ２為我個人當鎮靜劑使用，該藥品為內湖西藥批
    發商梁錫舜委託馨燕公司代為製造，本公司又委託臺中魏藥
    師（即共犯丙○○）代為製造後，交由本公司送交內湖梁錫
    舜，貴局人員所查扣之2瓶ＦＭ２鎮靜劑係送給梁錫舜後所
    剩下的樣品，目前為我個人使用，該藥品主要成分為咖啡因
    ，本公司每次均向臺中魏藥師訂購ＦＭ２約2千至3千瓶不等
    ，每瓶100粒，1粒約5角，本公司賣給梁錫舜時每粒約1元。
    …梁錫舜除向本公司訂購ＦＭ２外，尚有訂購橢圓形鎮靜劑
    ，本公司1樣向臺中魏藥師訂購，再轉賣給梁錫舜，數量1
    次約3千至5千瓶不等，每粒約新臺幣2角，賣給梁錫舜時每
    粒約3至4角。…（問：你是否知道未經核准販售「ＦＭ２」
    及橢圓形鎮靜劑是違法的？）該類藥品若經過藥劑師指定使
    用會有利於身體，若非經過藥劑師指定使用，將有害於人體
    等語無訛（同上偵查卷第15至16頁）。繼在偵查中亦供承：
    「（問：有向丙○○訂製藥物？）有，製白色橢圓及圓形2
    種，另有減肥藥。」「（問：何藥？）買方以樣品向我們訂
    購，我拿樣品向丙○○訂製。…這些業務交由我太太乙○○
    做。…」「（問：為何馨燕公司要改於83年登記你為負責人
    ？）因我原為電器的，想在食品上試試看」等語明確。（同
    上偵查卷第85至86頁、第107頁）。並據共同被告乙○○在
    調查站調查時供稱：「現與我先生甲○○合開馨燕企業有限
    公司，負責會計等管理工作。我是會計兼業務。」「（問：
    在馨燕公司所查獲之ＦＭ２藥錠204粒、紅白色膠囊〈含減
    肥藥ＰＨＥＮＹＬＰＲＯＰＡＮＯＬＡＭＩＮＥ成分〉8萬9
    千粒何來？）此等藥品係下游經銷商梁錫舜要求本公司供貨
    ，我乃於85年間向丙○○訂貨，購入單價ＦＭ２每百粒約50
    元，賣出每百粒約125元，至於紅白色ＰＨＥＮＹＬＰＲＯ
    ＰＡＮＯＬＡＭＩＮＥ膠囊，每粒1元，賣出每粒1元6角，
    因滯銷清點後而留存」等語明確（同上偵查卷第11至12頁所
    附調查站筆錄、第85頁）。而被告甲○○前所供有關訂購「
    ＦＭ２」之過程細節，核與證人梁錫舜在原審及本院上訴審
    所證稱：「（問：訂ＦＭ２數量、價格為何？）每100粒125
    元ＦＭ２，鎮靜劑100粒40元，…包裝以白色不透明塑膠罐
    裝100粒為包裝單位」等語，大致相符（原審卷第23頁；本
    院上訴審卷第76頁）。苟被告甲○○僅係馨燕公司掛名之負
    責人，其未實際經營該公司業務，如何能在調查、偵查中對
    馨燕公司委託丙○○製作之藥品種類、數量、金額，及轉賣
    予梁錫舜之數目與金額等情節，均得為如此清楚詳盡之陳述
    ，並與梁錫舜之供詞無異？再參諸證人梁錫舜在本院上訴審
    到庭證稱曾在馨燕公司見過被告甲○○等情（詳本院上訴卷
    第76頁），則倘被告甲○○僅係馨燕公司之名義負責人，從
    不過問馨燕公司業務，衡情被告甲○○應不會被廠商客戶見
    其在馨燕公司走動。況被告甲○○原係擔任嘉雷電器工業股
    份有限公司董事（詳原審卷第32頁之1），於81年間退股後
    ，馨燕公司負責人始由同案被告乙○○變更由被告甲○○擔
    任（原審卷第30頁背面），茍被告甲○○僅係掛名而已，馨
    燕公司又何必如此大費周章辦理更名，參以被告甲○○與乙○○2人為夫妻，彼此關係親密，與一般單純掛名之人頭明
    顯有別，足見被告甲○○並非單純之掛名而已。按共同實施
    犯罪行為之人，難合同意思範圍內，各自分擔犯罪行為之一
    部，相互利用他人之行為，以達其犯罪之目的者，即應對於
    全部所發生之結果，共同負責（最高法院28年上字第3110號
    判例意旨參照）。又關於犯意聯絡，不限於事前有所協議，
    其於行為當時，基於相互之認識，以共同犯罪之意思參與者
    ，亦無礙於共同正犯之成立。且數共同正犯之間，原不以直
    接發生犯意聯絡者為限，即有間接之聯絡者，亦包括在內（
    最高法院97年號台上字第710號判決意旨參照）。因此，各
    共犯間無論何人分擔實施，均應就全部犯罪事實共同負責。
    從而，本件被告對同案被告乙○○之委託丙○○製藥行為，
    自應共同負責。
  (二)馨燕公司對外業務係由乙○○接洽，已據被告甲○○及乙○○分別陳明在卷（同上偵查卷第11頁、第14頁、第85頁、第
    107頁），雖同案被告丙○○在偵、審時供稱：不認識被告
    甲○○，係鍾小姐提供原料成分比例給伊製造云云。然而，
    證人梁錫璋在調查站調查時供稱：伊兄梁錫舜購買之藥品係
    向鍾小姐購買云云。證人黃毓芬在調查站調查時供稱：梁錫
    舜經銷之普腦皆向臺北馨燕公司之鍾小姐購買云云。證人林
    進益在調查站調查時供稱：查扣之普腦係梁錫舜向馨燕公司
    之鍾小姐購買云云。姑不論各該供述是否蓄意坦護被告甲○○，亦因被告甲○○在馨燕公司既不負責對外業務接洽事宜
    ，且馨燕公司向丙○○訂貨皆以電話或快遞方式往來（同上
    偵查卷第9頁、第12頁），則被告甲○○既非直接與丙○○
    訂貨之人，亦非直接與梁錫舜接洽業務之人，是共同被告丙○○及證人梁錫璋、黃毓芬、林進益等人所為前開陳述，尚
    不足為被告甲○○未共同參與馨燕公司經營之有利證明。
  (三)又馨燕公司連續於85年11月、86年1月、86年3月，先後3次
    提供原、副料及配方，交由丙○○私設之製藥工廠，擅自製
    造含鎮靜安眠劑ＬＯＲＡＺＥＰＡＭ及ＤＩＡＺＥＰＡＭ（
    俗稱安定）之藥片200萬粒，馨燕公司每1萬粒給付丙○○
    560元至650元不等之代工酬勞等情，業據共同被告丙○○於
    偵審中供明在卷（同上偵查卷第8至10頁、第60至61頁、第9
    6頁、第101頁、第103頁；原審卷第41頁），核與共同被告
    乙○○於偵查中及原審調查時所供情節相符（同上偵查卷第
    85至87頁、第116頁；原審卷第28頁背面），並經證人梁錫
    舜於原審、本院前審審理時到庭證述無訛（詳原審卷第22至
    23頁；本院上訴卷第76頁），足見上情非虛。
  (四)另馨燕公司於85年11月間以同樣方式，囑由丙○○在上址製
    造含ＦＬＵＮＩ─ＴＲＡＺＥＰＡＭ（俗稱ＦＭ２）藥丸10
    0萬粒、含減肥藥ＰＨＥＮＹＬＰＲＯＰＡＮＯＬＡＭＩＮ
    Ｅ成分之紅白色膠囊1批、及含鎮靜安眠劑ＴＲＩＡＺＯＬＡ
    Ｍ（即三唑他）之橢圓形藥片1批，交付予馨燕公司轉售予
    梁錫舜，減肥藥、ＦＭ２藥丸及含鎮靜安眠劑藥片，每1粒
    由馨燕公司給付丙○○1元至2角不等之代工酬勞，馨燕公司
    再以每1粒1元6角至4角不等之價格售予梁錫舜牟利等情。亦
    據乙○○於調查站供稱：此等藥品係下游經銷商梁錫舜要求
    本公司（馨燕公司）供貨，我乃於85年間向丙○○訂貨，本
    公司再包裝後賣與下游經銷商，購入單價ＦＭ２每百粒約50
    元，賣出每百粒約125元，至於紅白色ＰＨＥＮＹＬＰＲＯ
    ＰＡＮＯＬＡＭＩＮＥ膠囊，每粒1元，賣出每粒1元6角，
    因滯銷經清點後而留存，我知道未經核准販售ＦＭ２是違法
    ，但下游經銷商梁錫舜要求，無奈身不由己等語無訛（同上
    偵查卷第12頁）。而被告於調查站亦供稱：查扣之ＦＭ２鎮
    靜劑204粒及減肥藥2袋，係梁錫舜委託馨燕公司代為製造，
    本公司又委託魏藥師（指丙○○）代為製造後，經送給梁錫
    舜後所剩下的等語明確（同上偵查卷第14頁反面、第15頁）
    ；核與證人梁錫璋所述其兄梁錫舜向鍾小姐（指乙○○）購
    買安定劑等情大致相符（同上偵查卷第19頁反面、第20頁）
    。而證人即梁錫舜於偵查、原審及本院前審審理時亦到庭結
    證屬實（同上偵查卷第16至18頁；原審卷第23頁；本院上訴
    卷第76頁），參諸丙○○於本院前更二審囑託臺灣臺中地方
    法院訊問時亦明確證稱：伊係自85年11月間開始受馨燕公司
    委託製造起訴書所載之藥品，亦自85年11月開始與馨燕公司
    有業務往來等情（詳本院更二審卷第92頁），足見前揭馨燕
    公司委託同案被告丙○○製造偽藥之情節應可採信。丙○○
    雖亦證稱其並未受託製造ＦＭ２鎮靜劑云云，惟與上開調查
    結果不符，不足為憑。
  (五)再查卷附馨燕公司所簽發86年6月8日期、面額五萬六千元之
    支票影本1紙（同上偵查卷第98頁），於空白處同時載有同
    案被告乙○○親筆文字，明白表示該支票面額五萬六千元係
    腰型（指鎮靜劑藥片以其藥片形狀命名）100萬顆之「費用
    」，由該數據核算，每百粒藥片僅由馨燕公司付給同案被告
    丙○○5元6角之微簿金額，已足推知該價格顯係代工之費用
    而非購買藥品之價金，且通訊文字上係稱為「費用」，而不
    稱貨款或其相類之文字，更彰顯馨燕公司係委託同案被告丙○○共同製造上揭藥劑，而非購買藥劑，即同案被告丙○○
    亦稱鎮靜類藥劑係由馨燕公司提供原料及副料委託其製造屬
    實。
  (六)至於共同被告乙○○於逃匿中委請選任辯護人提出支票影本
    4紙，陳稱係其支付丙○○購買原料之款項，欲藉此證明同
    案被告丙○○所稱馨燕公司提供原料供加工云云者之不實乙
    節，因共同被告丙○○已稱：此係馨燕公司開立之支票，要
    伊轉交予出售藥品原料之公司作為原料價款者等語在卷，且
    按購買貨品通常僅支付貨款，並無所謂代工款與上游原料價
    款之分，經檢視上開4紙支票均係馨燕公司所開立，並非共
    同被告丙○○所開立，是上開藥劑乃係由馨燕公司支付原料
    價款甚明，而馨燕公司既將代工款與原料價款分別支付，益
    證共同被告丙○○與馨燕公司間之往來，確非買賣關係，而
    係彼此互相利用他方之行為，以遂行製造偽藥之目的至明。
    是被告抗辯乙○○與丙○○之業務關係，僅係購買上開藥品
    ，非委託其製造藥品云云，尚非可採。
  (七)雖丙○○於原審證稱：「第1次圓形平面FM2字樣；第2次橢
    圓形100萬粒；第3次橢圓形藥劑100萬粒；第4次一邊十字10
    0萬粒尚未交貨」等語（詳原審卷第67至77頁）。是其所證
    第4次之藥品為判決附表編號3、6所查扣之物品外，其餘物
    品，則為各次受委託製造於供貨後留下，有其調查局臺南調
    查站調查筆錄在卷足憑（同上偵查卷第8至10頁）。雖無法
    正確區分每次受委託製造數量類別，但就每次受委託製造之
    代價亦供述明確，亦有調查局臺南調查站86年7月22日以南
    市緝字第61172號函送調查筆錄在卷可佐（同上偵查卷第100
    至101頁）。是被告分4次委託製造偽藥，亦可認定。
  (八)此外，復有案發時所查獲如附表所列之製造偽藥所用之原料
    、器械、及含有偽藥成分之藥劑扣案為憑，足認被告甲○○
    所辯，要屬畏罪避就之詞，無足取信，其犯行洵堪認定，應
    予依法論科。
  (九)最高法院前次發回意旨(四)後段略謂：關於85年11月間另行委
    託丙○○製造部分，除含ＦＬＵＮＩ─ＴＲＡＺＥＰＡＭ（
    俗稱ＦＭ２）藥丸部分外，其他部分檢察官起訴係認「魏某
    並擅自製造若干含鎮靜安眠劑ＴＲＩＡＺＯＬＡＭ三唑他之
    藥片及減肥膠囊交付辜、鍾2人」，此部分檢察官是否並未
    認定上訴人就此藥品之製造部分亦有犯意聯絡、行為分擔而
    為共犯乙節；及最高法院本次發回意旨略稱：丙○○於更二
    審之證言係供稱「（問：自何時開始製造起訴書所載之各類
    藥品？）我是從85年11月開始製造，是由馨燕公司乙○○委
    託製造的。」、「（問：起訴書所載扣案編號7至12及編號
    15、16之藥品係何人所有？）如果是台南地院86年度訴字第
    1536號判決附表7至12的東西，這些都是我替馨燕公司代工
    的副原料，…另外起訴書、地院判決、高院判決都沒有所謂
    附表編號15、16的藥品，這部分我不知道如何回答。」如果
    無誤，再參酌起訴書係記載丙○○涉嫌擅自製造含鎮靜安眠
    劑ＴＲＩＡＺＯＬＡＭ三唑他之藥片及減肥膠囊交付上訴人
    、乙○○，以及丙○○之確定判決（第一審及上訴審判決）
    均未認定丙○○有與上訴人即被告甲○○共同製造此偽藥等
    情以觀，扣案如附表編號15、16所示藥品之來源為何？是否
    為丙○○所製造之偽藥，如是，究係上訴人所經營之馨燕公
    司委託其製造，抑或是丙○○擅自製造後出售給上訴人轉售
    他人所剩，仍待查明乙節。經查：檢察官於本院前審審理
    時，就「丙○○並擅自製造若干含鎮靜安眠劑ＴＲＩＡＺＯ
    ＬＡＭ三唑他之藥片及減肥膠囊交付甲○○、乙○○」此節
    ，已表示「根據起訴書前後記載來看，這部分應是被告3人
    犯意聯絡範圍內所製造之偽藥，這部分也有起訴在內。」等
    語明確，是該部分既經起訴，本院自應併予審判，首先說明
    。至附表編號、所示之藥品，乃於臺北巿建國南路1
    段301號6樓及12樓馨燕公司內查獲，業據檢察官於起訴書犯
    罪事實欄倒數第6行第31字起至倒數第2行記載明確，並據共
    同被告乙○○供認在卷（參見第7552號偵查卷第12頁）。而
    證人丙○○已因肝癌於97 年6月6日死亡（參見本院卷附之
    死亡證明書影本），共同被告乙○○則經原審通緝中，經本
    院於97年6月18日審判期日傳喚，2人並未到庭。惟查，附表
    編號、所示之藥品，既非自丙○○處查扣，則丙○○所
    述「附表編號15、16的藥品，這部分我不知道如何回答」，
    純係表達渠不知附表編號15、16所示藥品自何處查扣得，並
    未證明非渠製造之偽藥，是丙○○上開陳述，尚難採為有利
    被告之認定自明。又查，附表編號、所示之藥品，檢
    察官業已於起訴書犯罪事實欄記載，且此部分檢察官主張是
    被告與丙○○、乙○○犯意聯絡範圍內所製造之偽藥，也在
    本件起訴範圍內，均詳如前述，之後經第一審與本院上訴審
    調查後，亦有於第一審判決書之理由欄三處併為不另為無罪
    之諭知部分之記載，及於上訴審判決書之理由欄四處併為不
    另為無罪之諭知部分之記載，此有各該判決書存卷足稽。是
    以丙○○於本院更二審所謂「起訴書、地院判決、高院判決
    都沒有所謂附表編號15、16的藥品」云云，顯然係誤會所致
    。併予敘明。
四、按藥事法第20條規定，所謂「偽藥」，係指藥品經稽查或檢
    驗有左列各款情形之一者：「一、未經核准，擅自製造者。
    二、所含有效成分之名稱，與核准不符者。三、將他人產品
    抽換或摻雜者。四、塗改或更換有效期間之標示者」；第二
    十二條規定，所謂「禁藥」，係指藥品有左列各款情形之一
    者：「一、經中央衛生主管機關明令公告禁止製造、調劑、
    輸入、輸出、販賣或陳列之毒害藥品。二、未經核准擅自輸
    入之藥品。但旅客或隨交通工具服務人員攜帶自用藥品進口
    者，不在此限」。本件馨燕公司及共同被告丙○○未經核准
    而擅自製造之前開藥品經送法務部調查局檢驗結果：附表編
    號３及編號６之藥劑均含有ＬＯＲＡＺＥＰＡＭ及ＤＩＡＺ
    ＥＰＡＭ成分；編號５則含有ＴＲＩＡＺＯＬＡＭ成分；編
    號之藥錠204粒經檢驗結果：其中100粒含ＦＬＵＮＩＴＲ
    ＡＺＥＰＡＭ成分，另104粒除ＦＬＵＮＩＴＲＡＺＥＰＡ
    Ｍ－２外另含ＴＲＩＡＺＯＬＡＭ成分；編號之紅白色膠
    囊八萬九千粒縮寫為ＰＰＡ經檢驗結果含有ＰＨＥＮＹＬＰ
    ＲＯＰＡＮＯＬＡＭＩＮＥ成分等情，有法務部調查局檢驗
    通知書在卷可稽（原審卷第52頁，惟該通知書誤載為ＰＨＥ
    ＮＹ〈Ｌ〉ＰＲＯＰＡＮＯＬＡＭＩＮＥ，少Ｌ，此觀同通
    知書檢驗結果欄第14項之記載及原審卷第85頁行政院衛生署
    87年1月9日衛署藥字第87000436號函之記載即可知）；其中
    ＬＯＲＡＺＥＰＡＭ、ＤＩＡＺＥＰＡＭ屬安眠鎮靜類藥品
    、ＰＨＥＮＹＬＰＲＯＰＡＮＯＬＡＭＩＮＥ屬減肥藥品、
    ＦＬＵＮＩＴＲＡＺＥＰＡＭ及ＴＲＩＡＺＯＬＡＭ則屬行
    政院衛生署75年8月6日以衛署藥字第597995號公告列為管制
    藥品（藥事法第11條）等情，亦經原審函詢衛生署函示明白
    ，有該署87年1月9日衛署藥字第87000436號函及所檢附之上
    開公告各乙份在卷可參（見原審卷第85至87頁）。故馨燕公
    司及共同被告丙○○未經核准而擅自製造含有鎮靜安眠劑Ｌ
    ＯＲＡＺＥＰＡＭ及ＤＩＡＺＥＰＡＭ（俗稱安定）、含減
    肥藥ＰＨＥＮＹＬＰＲＯＰＡＮＯＬＡＭＩＮＥ成分、ＦＬ
    ＵＮＩＴＲＡＺＥＰＡＭ、含鎮靜安眠劑ＴＲＩＡＺＯＬＡ
    Ｍ之藥片，揆諸前開藥事法第20條第1款之規定，自屬製造
    偽藥甚明。至於ＴＲＩＡＺＯＬＡＭ及ＦＬＵＮＩＴＲＡＺ
    ＥＰＡＭ雖於87年5月20日經行政院依毒品危害防制條例第
    2條第3項規定公告為第三級毒品，因上開藥品列為禁藥係在
    本案犯罪後公布，涉犯製造禁藥罪部分，非檢察官起訴範圍
    ，自非本案所得審究，併此敘明。
五、按行為後法律有變更者，適用行為時之法律，但行為後之法
    律有利於行為人者，適用最有利於行為人之法律，94年1月7
    日修正公布，並於95年7月1日施行之新刑法第2條第1項定有
    明文。查本件被告最後犯罪行為終了於86年5月間，而「藥
    事法部分修正條文」業於被告行為後即93年4月21日經總統
    公布，並於同年月23日生效。依該修正後藥事法第82條第1
    項規定：「製造或輸入偽藥或禁藥者，處十年以下有期徒刑
    ，得併科新臺幣一千萬元以下罰金」、同法第83條第1項規
    定：「明知為偽藥，而販賣者，處七年以下有期徒刑，得併
    科新臺幣五百萬元以下罰金」，與修正前藥事法第82條第1
    項規定：「製造或輸入偽藥或禁藥者，處七年以下有期徒刑
    ，得併科新台幣十五萬元以下罰金」、同法第83條第1項規
    定：「明知為偽藥，而販賣者，處五年以下有期徒刑，得併
    科新臺幣十萬元以下罰金」，兩相比較最高法定刑度，修正
    前藥事法之規定較有利於被告，揆諸刑法第2條第1項前段之
    規定，本件仍應適用修正前藥事法第82條第1項、第83條第1
    項規定處斷。
六、核被告甲○○所為，係犯修正前藥事法第82條第1項之製造
    偽藥罪、同條第1、3項之製造偽藥未遂罪及同法第83條第1
    項販賣偽藥罪。就上開製造偽藥罪、製造偽藥未遂罪犯行之
    部分，其與尚未審結之同案被告乙○○及已判決確定之丙○○；就上開販賣偽藥罪犯行之部分，其與尚未審結之同案被
    告乙○○，彼此間各互有犯意聯絡及行為分擔，應各論以共
    同正犯。其先後多次製造偽藥、製造偽藥未遂、販賣偽藥之
    犯行，均時間緊接，犯罪基本構成要件各相同，顯係各基於
    概括犯意反覆為之，應依修正前刑法第56條連續犯規定各以
    製造偽藥罪、販賣偽藥罪一罪論，並各依法加重其刑。又被
    告行為後，刑法第56條連續犯之規定，業於94年1月7日修正
    公布刪除，並於95年7月1日施行，則被告之犯行，因行為後
    新法業已刪除連續犯之規定，此刪除雖非犯罪構成要件之變
    更，但顯已影響行為人刑罰之法律效果，自屬法律有變更，
    依新法第2條第1項規定，比較新、舊法結果，仍應適用較有
    利於被告之行為時法律即舊法論以連續犯（最高法院95年第
    8次刑事庭會議決議參照）。再查被告行為後，94年1月7日
    修正公布之刑法，自95年7月1日施行，修正後之刑法刪除第
    55條關於牽連犯之規定。本件被告製造偽藥之目的係在販賣
    偽藥，其所犯製造偽藥罪與販賣偽藥罪間，有方法、目的之
    牽連關係，為牽連犯，依修正前即行為時之規定，應從一重
    論以連續製造偽藥罪；而依修正後之刑法既已刪除牽連犯之
    規定，則所犯上述各罪，應依數罪併罰之規定分論併罰。比
    較新舊法之規定，修正後之規定並非較有利於被告，依刑法
    第2條第1項之規定，應適用行為時之法律，即適用修正前刑
    法第55條牽連犯之規定，從一重之製造偽藥罪處斷。（最高
    法院94年度台上字第4021號判決參照，公訴人認係吸收關係
    ，不另論販賣偽藥罪，尚有未洽）。
七、原審以被告事證明確，因予論罪科刑，固非無見。惟查(一)藥
    事法業於93年4月21日修正公布，並於同年月23日生效施行
    ，已如前述，原審未及審酌，尚有未洽。(二)前開法務部調查
    局檢驗通知書檢驗結果欄明載「三丙○○持有之其他粉末、
    藥片經檢驗結果，均未發現鎮靜安眠劑或其他成分（即附表
    編號４）」等情，惟原判決附表編號4之圓形顆粒狀成藥26
    公斤（約5萬粒），書明含有ＬＯＲＡＺＥＰＡＭ及ＤＩＡ
    ＺＥＰＡＭ成分而併予宣告沒收，顯與卷內鑑定報告不符，
    ，顯有可議。(三)原審對於編號7至12之粉末等物品，何以係
    共犯丙○○所有供犯罪所用之物，均未詳細說明其理由，即
    均予宣告沒收，亦有可議。(四)原審判決認被告所犯製造偽藥
    罪、販賣偽藥罪為吸收關係，不另論販賣偽藥罪，亦有未洽
    。被告甲○○上訴意旨猶否認犯罪，並以「(1)ＦＭ２台灣不
    能做，但可以進口；(2)丙○○都不知被告為負責人；(3)被告
    非行為人；(4)台北調查站之筆錄與事實不合；(5)本案純屬買
    賣，並非委託丙○○製造；(6)丙○○為家合格藥師，在出貨
    前未先將產品送衛生署檢驗即出貨；(7)原判決顛倒是非」云
    云，指摘原判決違誤不當，惟刑法共同正犯，以共犯間基於
    共同犯罪意思聯絡，而共同實施構成犯罪事實行為，即為成
    立，業如前述；且丙○○係受託非法製作偽藥，如何可能將
    其所製藥品送請衛生署檢驗，而自投羅網？是被告前開抗辯
    ，顯無足取。惟原判決既有可議，自屬無可維持，應由本院
    將原判決予以撤銷改判，以期適法。爰審酌被告甲○○尚無
    不良前科，素行良好，其為貪圖不法利得之犯罪動機與目的
    ，所為對國民身體健康造成之危害甚巨，且犯後仍飾詞圖卸
    ，犯後態度不佳等一切情狀，量處如主文第2項所示，以資
    懲儆。至被告請求本院撤銷對共同被告乙○○之通緝命令，
    並發回保釋金10萬元乙節，核與本案無關，且非本院所得審
    究之業務，被告應向另有權處理機關提出聲請，併為說明。
八、又扣案附表編號1、2、3及5均係在共犯丙○○位於臺中市○○區○○路1段695巷36弄19號之私設製藥廠內查獲；而編號
    ６至１０則係在丙○○設於臺中縣太平市○○路○段346巷30弄
    15號之製藥工廠查獲，均屬同案被告丙○○所製造等情，業
    據同案被告丙○○供承在卷（詳第7552號偵查卷第9至10頁
    ），且經法務部調查局臺南巿調查站於92年10月22日以南巿
    緝字第09266030450號函復明確（詳本院更二審卷第49至50
    頁），其中編號7至10之乳糖、糊精、甲基纖維素、滑石粉
    ，雖非管制藥品亦無鎮靜安眠藥成分，但均係製造編號3之
    圓形顆粒（十字）藥品之添加副料，業據共同被告丙○○供
    明在卷（詳第7552號偵查卷第10頁），自均係共犯丙○○所
    有供犯罪所用之物；至於編號15、16所示之物品，則係於臺
    北巿建國南路1段301號6樓馨燕公司內查獲，亦據共同被告
    乙○○供認在卷（詳第7552號偵查卷第12頁），自係被告甲○○及共同被告乙○○犯罪所得之物，均應依法併予宣告沒
    收。另編號13及14之物品，為原審同案被告丙○○製造偽藥
    之器材，業據原審同案被告丙○○供明在卷（詳原審卷第11
    7頁），自應依藥事法第88條規定，不問屬於犯人與否，均
    沒收之。至於編號4及編號11至12之物，經鑑定結果，並未
    發現含有任何鎮靜安眠劑及其他成分（詳如附表），亦非供
    製造上開偽藥或禁藥之原料，有如上述，自不併予宣告沒收
    。
據上論斷，應依刑事訴訟法第369條第1項前段、第364條、第299
條第1項前段，修正前藥事法第82條第1項、第83條第1項、第88
條，刑法第2條第1項、第11條前段、第28條、第38條第1項第2款
、第3款，修正前刑法第55條、第56條，判決如主文。
本案經檢察官劉得鉦到庭執行職務。
中    華    民    國    97    年    7    月     16    日
                  刑事第二庭    審判長法  官  葉居正
                                      法  官  吳勇輝
                                      法  官  郭千黛
以上正本證明與原本無異。
如不服本判決，應於收受本判決後十日內向本院提出上訴書狀。
其未敘述上訴理由者並得於提起上訴後十日內向本院補提理由書
狀（均須按他造當事人之人數附繕本）「切勿逕送上級法院」。
                                      書記官  尤乃玉
中    華    民    國    97    年    7     月    17    日
附錄：本判決論罪科刑法條全文
修正前藥事法第82條
製造或輸入偽藥或禁藥者，處7年以下有期徒刑，得併科新臺幣1
5萬元以下罰金。
犯前項之罪，因而致人於死者，處無期徒刑或7年以上有期徒刑
，致重傷者，處3年以上10年以下有期徒刑。
第1項之未遂犯罰之。
修正前藥事法第83條
明知為偽藥或禁藥，而販賣、供應、調劑、運送、寄藏、牙保、
轉讓或意圖販賣而陳列者，處5年以下有期徒刑，得併科新臺幣1
0萬元以下罰金。
犯前項之罪，因而致人於死者，處7年以上有期徒刑，致重傷者
，處1年以上7年以下有期徒刑。
因過失犯第1項之罪者，處1年以下有期徒刑、拘役或科新臺幣10
萬元以下罰金。
第1項之未遂犯罰之。
附表
┌──┬───────┬───┬────────┬───────┬────┐
│編號│扣押物品名稱及│所（持│查  扣  處  所  │檢  驗  結  果│備    註│
│    │重量（數量）  │）有人│                │              │        │
├──┼───────┼───┼────────┼───────┼────┤
│ １ │帳冊三本      │丙○○│台中市○○路○段 │              │        │
│    │              │      │965巷36弄19號   │              │        │
├──┼───────┼───┼────────┼───────┼────┤
│ ２ │藥品配方單一張│同上  │同上            │              │        │
├──┼───────┼───┼────────┼───────┼────┤
│ ３ │圓形顆粒（上有│同上  │同上            │含LORAZEPAM及D│        │
│    │十字形凹痕）成│      │                │IAZEPAM       │        │
│    │藥七十公斤（約│      │                │              │        │
│    │三十二萬粒）  │      │                │              │        │
├──┼───────┼───┼────────┼───────┼────┤
│ ４ │圓形顆粒（上有│同上  │同上            │未含鎮靜劑或其│        │
│    │十字形凹痕）成│      │                │他禁藥成分    │        │
│    │藥二六公斤（約│      │                │              │        │
│    │五萬粒）      │      │                │              │        │
├──┼───────┼───┼────────┼───────┼────┤
│ ５ │橢圓形錠劑一六│同上  │同上            │含TRIAZOLAM   │        │
│    │六五粒（原扣案│      │                │              │        │
│    │一六七０粒，鑑│      │                │              │        │
│    │驗耗用五粒）  │      │                │              │        │
├──┼───────┼───┼────────┼───────┼────┤
│ ６ │粉劑一七０公斤│同上  │台中縣太平市新平│含LORAZEPAM及D│        │
│    │（可製造錠劑約│      │路3段346巷30弄15│IAZEPAM       │        │
│    │六十八萬粒）  │      │號              │              │        │
├──┼───────┼───┼────────┼───────┼────┤
│ ７ │製藥副乳糖四一│同上  │同上            │未含鎮靜劑或其│編號３之│
│    │公斤          │      │                │他禁藥成分    │添加副劑│
├──┼───────┼───┼────────┼───────┼────┤
│ ８ │糊精十五公斤  │同上  │同上            │同上          │同上    │
├──┼───────┼───┼────────┼───────┼────┤
│ ９ │甲基纖維素二公│同上  │同上            │同上          │同上    │
│    │斤            │      │                │              │        │
├──┼───────┼───┼────────┼───────┼────┤
│１０│滑石粉六公斤  │同上  │同上            │同上          │同上    │
├──┼───────┼───┼────────┼───────┼────┤
│１１│感冒劑原料粉末│同上  │同上            │同上          │        │
│    │十八公斤      │      │                │              │        │
├──┼───────┼───┼────────┼───────┼────┤
│１２│綜合維他命B半 │同上  │同上            │同上          │        │
│    │成品十五公斤  │      │                │              │        │
├──┼───────┼───┼────────┼───────┼────┤
│１３│片劑除粉機、烘│同上  │同上            │              │製藥器材│
│    │焙機、打片機各│      │                │              │        │
│    │一台、混合機二│      │                │              │        │
│    │台            │      │                │              │        │
├──┼───────┼───┼────────┼───────┼────┤
│１４│烘焙機、打片機│同上  │台中市○○路○段 │              │製藥器材│
│    │、篩粉機、混合│      │965巷36弄19號   │              │        │
│    │機各一台      │      │                │              │        │
├──┼───────┼───┼────────┼───────┼────┤
│１５│FM2藥丸二０四 │乙○○│台北市○○○路1 │其中一百粒含FL│        │
│    │顆            │      │段301號6樓、12樓│UNITRAZEPM（俗│        │
│    │              │      │馨燕企業有限公司│稱FM2），另一 │        │
│    │              │      │                │百零四粒除含FM│        │
│    │              │      │                │2外，另含TRIAZ│        │
│    │              │      │                │OLAM          │        │
├──┼───────┼───┼────────┼───────┼────┤
│１６│紅白色膠囊八萬│同上  │同上            │含PHENYLPROPAN│        │
│    │九千粒        │      │                │OLAMINE       │        │
└──┴───────┴───┴────────┴───────┴────┘


司法院資訊處製作；財團法人民間司法改革基金會備份。
